---
title: "Partición de la variación en comunidades de ácaros, influencia ambiental y espacial"
author:
  - "Lisanny de la Rosa (Matrícula 100675664)"
course: "Biogeografía (GEO-131)"
practice: "Práctica: Técnicas de ecología numérica con *datasets* de R"
date: "`r format(Sys.Date(), '%Y-%m-%d')`"
output:
  bookdown::pdf_document2:
    # toc: true
    # toc_depth: 3
    number_sections: false
    fig_caption: yes
always_allow_html: true
bibliography: referencias.bib 
csl: apa.csl 
---

```{r setup, include=FALSE}
knitr::opts_chunk$set(
  echo = FALSE,
  message = FALSE,
  warning = FALSE,
  comment = "#>",
  fig.width = 7,
  fig.height = 5,
  out.width = "100%"
)
set.seed(123)

# Paquetes (ajusta según el ejercicio elegido)
pkg_needed <- c("vegan", "cluster", "indicspecies", "adespatial",
                "iNEXT", "SpadeR", "ggplot2", "dplyr", "tidyr", "readr")
has_pkg <- sapply(pkg_needed, requireNamespace, quietly = TRUE)
if (!all(has_pkg)) {
  message("Paquetes no críticos ausentes (se omitirán bloques opcionales): ",
          paste(names(has_pkg)[!has_pkg], collapse = ", "))
}
invisible(sapply(names(has_pkg)[has_pkg], library, character.only = TRUE))
```

<!-- ===========================================================
REGLAS DE LA PRÁCTICA (resumen operativo)
- Producto: manuscrito reproducible + presentación oral (17 + 3).
- Individual o pareja: cada integrante debe dominar todo.
- IA: se permite como apoyo, pero TODO debe ser verificable y trazable.
- Puedes usar esta plantilla o cualquier otra de tu preferencia.
- El código que aparece en esta plantilla es una base de ejemplo genérica, probablemente no aplica a tu caso.
=========================================================== -->

# Resumen (Abstract)

> **Escribe 150–250 palabras.**
> Incluye: (i) problema, (ii) datos, (iii) técnica principal, (iv) 1–2 hallazgos, (v) conclusión principal y 1 limitación.

**Palabras clave:** `palabra1; palabra2; palabra3; ...`

# 1. Introducción

La identificación de los factores que determinan la distribución de las especies constituye un eje central en la ecología. Se reconoce que las comunidades biológicas están estructuradas tanto por condiciones ambientales como por procesos espaciales, incluyendo dispersión y dinámica histórica (@legendre2012numerical). En este marco, la partición de la variación se ha consolidado como una herramienta metodológica que permite separar la influencia de estas dimensiones y evaluar su importancia relativa en la organización de las comunidades (@borcard1992partialling).

Los ácaros oribátidos, organismos abundantes en suelos y turberas, ofrecen un modelo idóneo para este tipo de análisis. Su distribución puede estar condicionada por variables ambientales como la densidad del sustrato, el contenido de agua y el tipo de sustrato, pero también por procesos espaciales relacionados con la dispersión limitada y la heterogeneidad del hábitat (@borcard2004dissecting). El conjunto de datos clásico de la turbera de Quebec constituye un escenario de referencia para aplicar estas técnicas y explorar cómo se combinan los factores ambientales y espaciales en la estructuración de comunidades.

En este contexto, el problema central consiste en distinguir la contribución relativa de cada dimensión. Una primera pregunta que orienta este trabajo es si existe evidencia de dispersión limitada en las comunidades de ácaros. Si la fracción espacial pura explica una proporción significativa de la variación, ello sugeriría que la distribución de las especies no depende únicamente del ambiente, sino también de restricciones en la dispersión. Una segunda pregunta se refiere a la escala espacial considerada: ¿qué nivel de detalle falta por capturar en el modelo? Si la fracción inexplicada resulta elevada, podría indicar que las variables espaciales utilizadas no reflejan toda la estructura espacial, lo que abriría la posibilidad de incorporar escalas más finas o más amplias en futuros análisis. De estas preguntas se deriva la hipótesis de que tanto las variables ambientales como las espaciales contribuyen a explicar la variación en la composición de especies, pero que existe una fracción espacial significativa independiente del ambiente, lo que apoyaría la idea de que la dispersión limitada y la estructura espacial del hábitat desempeñan un papel clave en la organización de las comunidades.

Este análisis se inscribe en el marco más amplio de las ciencias ecológicas y biogeográficas. La integración de factores ambientales y espaciales permite avanzar hacia una comprensión más completa de los procesos que generan y mantienen la biodiversidad. La partición de la variación no solo aporta evidencia sobre la ecología de los ácaros, sino que también contribuye a debates generales sobre la importancia relativa del nicho y la dispersión en la estructuración de comunidades, un tema central en la ecología contemporánea (@hubbell2011unified, @cottenie2005integrating).

# 2. Materiales y métodos

## 2.1. Datos

### 2.1.1. Dataset y origen



```{r datos-origen}
data(mite); data(mite.env); data(mite.xy)
Y <- decostand(mite, "hellinger")
# Polinomios espaciales (x, y, x^2, y^2, xy)
S <- with(mite.xy, data.frame(x, y, x2 = x^2, y2 = y^2, xy = x*y))
vpart <- varpart(Y, mite.env[,c("SubsDens","WatrCont","Substrate")], S)
vpart


#> Partition of variance in RDA 
#> 
#> Call: varpart(Y = Y, X = mite.env[, c("SubsDens", "WatrCont",
#> "Substrate")], S)
#> 
#> Explanatory tables:
#> X1:  mite.env[, c("SubsDens", "WatrCont", "Substrate")]
#> X2:  S 
#> 
#> No. of explanatory tables: 2 
#> Total variation (SS): 27.205 
#>             Variance: 0.39428 
#> No. of observations: 70 
#> 
#> Partition table:
#>                      Df R.squared Adj.R.squared Testable
#> [a+c] = X1            8   0.42839       0.35343     TRUE
#> [b+c] = X2            5   0.35495       0.30455     TRUE
#> [a+b+c] = X1+X2      13   0.54761       0.44259     TRUE
#> Individual fractions                                    
#> [a] = X1|X2           8                 0.13804     TRUE
#> [b] = X2|X1           5                 0.08916     TRUE
#> [c]                   0                 0.21539    FALSE
#> [d] = Residuals                         0.55741    FALSE
#> ---
```

### 2.1.2. Diseño de muestreo y variables

> Describe: unidad muestral, variables biológicas (respuesta) y ambientales (explicativas), tipos de variables, rangos, NA, etc.

```{r datos-inspeccion}
# TODO: inspección mínima
# str(...)
# summary(...)
# head(...)
```

### 2.1.3. Limitaciones del dataset

> Señala limitaciones **reales** (tamaño muestral, sesgos, variables omitidas, representatividad, escalas, etc.).

## 2.2. Preparación de datos (decisiones analíticas)

### 2.2.1. Limpieza y manejo de NA

```{r limpieza}
# TODO: decisiones de NA / filtrados (justifica en texto)
```

### 2.2.2. Transformaciones y estandarización

> Explica qué transformación aplicas y **por qué**.

```{r transformaciones}
# TODO: transformación (e.g., decostand(..., "hellinger"))
```

### 2.2.3. Medida(s) de distancia (si aplica)

> Declara la(s) distancia(s) y justifica (tipo de datos, objetivo, supuestos).

```{r distancias}
# TODO: distance matrix (e.g., vegdist(..., method="bray"))
```

## 2.3. Técnica principal (núcleo del ejercicio)

> Describe la técnica, qué responde, qué representa cada salida y sus supuestos.

```{r tecnica-principal}
# TODO: implementa la técnica elegida
# Ejemplos:
# - Ord. no restringida: rda() para PCA, metaMDS() para NMDS
# - Ord. restringida: cca(), capscale()
# - Clustering: hclust()
# - PERMANOVA: adonis2()
# - Diversidad: diversity(), specnumber(), betadiver(), etc.
# - iNEXT: iNEXT()
```

## 2.4. Verificación mínima de supuestos / diagnósticos

> Aquí no se trata de “cumplir por cumplir”: explica **qué chequeas** y qué implica.

```{r supuestos}
# TODO: diagnósticos mínimos según técnica
# - stress (NMDS), eigenvalues, colinealidad, betadisper, etc.
```

## 2.5. Reproducibilidad

> Declara cómo garantizas reproducibilidad: semilla, sesión, orden de ejecución.

```{r session-info}
sessionInfo()
```

# 3. Resultados

> Presenta resultados en el mismo orden que Métodos.
> Cada figura/tabla debe tener: (i) qué muestra, (ii) resultado clave, (iii) vínculo con preguntas.

## 3.1. Resultados del AED

```{r resultados-eda}
# TODO: resúmenes/plots mínimos
```

## 3.2. Resultados de la técnica principal

```{r resultados-tecnica}
# TODO: gráficos/tablas principales
```

## 3.3. Resultados complementarios (opcionales)

```{r resultados-extra}
# TODO: análisis extra si aporta a tus preguntas
```

# 4. Discusión

## 4.1. Respuesta directa a preguntas/hipótesis

> Responde P1, P2, etc., citando evidencia concreta (figuras/tablas).

## 4.2. Interpretación conectada con teoría

> Vuelve a los conceptos del checklist y muestra que los entiendes:
> qué significa el patrón, qué no significa, y bajo qué supuestos.

## 4.3. Implicaciones biogeográficas/ecológicas (y conservación si aplica)

> ¿Qué sugiere tu análisis sobre procesos, filtros ambientales, dispersión, estructura espacial, heterogeneidad?

# 5. Aporte del trabajo

> En 3–6 líneas: ¿qué aporta tu trabajo?
> (Puede ser metodológico: “muestra cómo…”; o conceptual: “sugiere que…”)

# 6. Limitaciones

> Lista 3–6 limitaciones **reales**:

* Dataset (muestra, variables, escala)
* Método (supuestos, sensibilidad a parámetros, distancia, transformación)
* Generalización (qué NO puedes concluir)

# 7. Conclusiones

> 3–6 bullets o un párrafo corto.
> Deben ser defendibles y estar sustentadas en resultados.

# Referencias

<!-- Si usas bibliografía con .bib, activa:
bibliography: referencias.bib
y cita con [@clave] -->

# Apéndice A. Bitácora de decisiones (incluye IA)

> Registra decisiones clave y evidencia de verificación.
> No es “para delatarte”: es para mostrar trazabilidad.

## A.1. Decisiones analíticas

* Transformación elegida: … (por qué)
* Distancia elegida: … (por qué)
* Parámetros clave: … (por qué)
* Alternativas probadas: … (qué cambió)

## A.2. Uso de IA (si aplica)

> Si usaste IA, documenta **qué preguntaste** y **cómo verificaste**.

* Objetivo de la consulta: …
* Resumen de la respuesta recibida: …
* Cómo verifiqué (doc, ayuda de R, manual, paper, etc.): …
* Qué adopté y qué descarté: …

---
